臺北高等行政法院判決　　　　　　　　　　　　　　九十二年度訴字第一四九七號
　　　　　　　　　　　　　　　　　　　　　　　　九十二年度訴字第四三七七號
　　　　　　　　　　　　　　　.
　　原　　　告　甲○○
　　被　　　告　新竹縣政府
　　代　表　人　乙○○縣長）.
　　訴訟代理人　丙○○
右當事人間因水土保持法事件，原告不服行政院農業委員會中華民國九十二年二月十
七日農訴字第０九一０一七二四九八號、九十二年三月十日農訴字第０九二０一０六
一五八號訴願決定，提起行政訴訟。本院判決如左：
　　主  文
原告之訴駁回。
訴訟費用由原告負擔。
　　事  實
一、事實概要：緣原告未先擬具水土保持計畫送主管機關核定前，擅自於新竹縣新豐
    鄉○○段一一一０、一一一一號地號私有土地內，採取土石破壞水土保持，經新
    竹縣新豐鄉公所查報，案經被告於九十一年八月六日派員會同相關單位現場勘驗
    ，爰以其違反水土保持法之規定，於九十一年八月二十一日府農保字第０九一０
    ０九四二九四--二號處分書裁處原告新臺幣（下同）六萬元，並令應立即停止一
    切非法開發、使用行為及應於挖填地表儘速實施全面植生復舊，於九十一年十一
    月二十日前，完成植生覆蓋率或造林成活率達百分之七十以上。然原告並未依上
    開處分書指定之改正期限內完成改善，案經被告於九十一年十二月六日派員會同
    相關單位現場勘驗查屬實，於九十一年十二月十三日府農保自第0000000
    000--0號處分書裁處原告十二萬元，且自第一次處分書送達之日起兩年內，
    暫停該地之開發申請，並令應於挖填地表儘速恢復農業使用，實施全面植生復舊
    ，於九十二年三月十三日前，完成植生覆蓋率或造林成活率達百分之七十以上，
    原告不服，提起訴願，旋遭駁回，遂向本院提起行政訴訟。
二、兩造聲明：
　　(一)原告聲明：
      1.訴願決定及原處分均撤銷。
      2.被告應給付原告五十四萬元。
      3.訴訟費用由被告負擔。
　　(二)被告聲明：
      1.駁回原告之訴。
      2.訴訟費用由原告負擔。
三、兩造之爭點：1.原告是否未先擬具水土保持計畫送主管機關核定前，即擅自於新
    竹縣新豐鄉○○段一一一０、一一一一號地號私有土地內，採取土石破壞水土保
    持？2.被告令原告期限改善，原告是否未於指定改正期限內完成改善﹖
    (一)原告主張之理由：
　    1.被告府農保字第0000000000--0號處分書：
  　　  (1)原告於父親所有新竹縣新豐鄉○○段一一一０、一一一一二筆地號編定為
          山坡地保育區、地目田、等則、使用地類別農牧用地面積共約一三、一二
          四平方公尺內，其中五、五００平方公尺雇工以機具改良造林收成後之耕
          地。依行政院農業委員會公告之水土保持技術規範第八十三條規定：等高
          耕作為坡地農耕所必須採用。以山邊溝及寬壟階段方式進行改良工程，並
          將不利農作顆粒太大之多餘石塊運往其他低窪處，再以工程及農藝植生方
          式實施水土保持。期間並無致生水土流失或損水土保持之處理與維護設施
          ，更無釀成災害或致人死傷情事。
  　　  (2)依水土保持計畫審核及監督要點第三十六條規定：於山坡地從事農、林、
          漁、牧地之開發利用所需之修築農路、開挖整地或整坡作業，其規模未滿
          本細則第四條規定者，得以簡易水土保持申報書代替水土保持計畫，經當
          地水土保持主管機關或中央主管機關所屬水土保持機關審查核可後始得施
          工，免核發水土保持施工許可證。但仍應接受主管機關監督與指導。農林
          漁牧地之簡易水土保持申報書第三十九條規定：依水土保持技術規範實施
          農地水土保持處理與維護之開挖整地，免擬具水土保持計畫。但仍應向當
          地主管機關或中央主管機關所屬水土保持機關申請核可後始得施工，並接
          受監督與指導。第四十條規定：已完成水土保持處理與維護良好之農地，
          實施農業經營所必需之整地、開挖植穴、耕種除草等作業，得免向當地主
          管機關申請核可。（農業經營所必需作業得免申請核可）依水土保持法第
          十條規定：宜農、宜牧山坡地作農牧使用時，其水土保持之處理與維護，
          應配合集水區治理計畫或農牧發展區之開發計畫，由其水土保持義務人實
          施之。原告為自耕農，於自有土地內雇工以機具進行等高耕作及篩除不利
          農作石塊等必要農業經營工程，依法得免申請核可，亦不必擬具水土保持
          計畫。被告以水土保持法第二十三條、三十三條及第十二條未先擬具水土
          保持計畫處罰原告罰鍰六萬元整，處分理由及適用法令顯有違誤。
        (3)處分書記載查獲日期為九十一年八月六日，違規面積高達一八、０００平
          方公尺，與實際整地面積相差約九倍，面積明顯不符。且原告職業為自耕
          農，完全不懂工程機具之操作，也不曾購置任何工程機具，不會駕駛卡車
          ，現場沒有任何採取土石之固定設施。本件現場之土石堆積與篩除運送為
          農地整地必要之臨時過程，被告等以其主觀單方面認定對原告作不當之行
          政處分而未客觀舉證採取土石相關之證據，明顯不利原告，且一味駁斥原
          告答辯，並誤導原告簽名得以最輕之罰鍰，不簽名則以較重之處鍰處分。
          原告不察簽名於九十一年八月六日之會勘記錄上。
        (4)原告父親自七十六年取得本件現場土地所有權至今逾十五年，期間從未收
          受中央及地方主管機關與山坡地有關之法令宣導，攸關山坡地保育區土地
          所有權人權益甚鉅之山坡地保育利用條例及其施行細則與水土保持法等應
          特別告知山坡地保育區之土地所有權人，總統令之修正、增訂、刪除等條
          文公布，絕大多數農民不為所知，應妥為宣傳與指導及輔助。中央及地方
          主管機關未善盡宣導之責，又一再違法不當處分有心務農之原告，視之為
          黑道及環保流氓，影響原告身心權益甚鉅。
　　  2.原處分府農保字第０九一０一三一五九八--二號
        (1)原告於九十一年九月二十五日之時已完成指定改正事項，實施全面植生復
          舊，並於改正期限前，完成植生覆蓋率或造林成活率達百分之八十五以上
          ，被告實無理由再處分原告。
        (2)九十一年十二月六日檢查當天約十時許，僅丙○○一人到場，徐武基未到
          現場。唯九十一年十二月六日檢查報告表之檢查結論卻填寫「本件經現場
          會同檢查結果．．．擬繼續依法處分至改正為止」，而會查人員欄有徐世
          憲及徐武基之簽名以示負責。並依此檢查報告表之不實虛偽陳述作為檢查
          結論，依此結論再處分原告罰鍰十二萬元，足生損害原告權益。
　　(二)被告答辯之理由：
      1.緣原告於新竹縣新豐鄉○○段一一一０、一一一一號地號土地內，未經申請
        許可即擅自於山坡地範圍土地採取土石，嚴重影響水土保持，違反水土保持
        法第十二條及二十三條規定，被告依法處分，原告未依處分書指定改正事項
        及期限完成改正，被告依法繼續處罰，並無不當，本件前經新豐鄉公所九十
        一年七月十九日新鄉農字第０九一００一０四０一函依被告頒佈「新竹縣山
        坡地保育利用管理查報與取締辦法」規定查報有案。
      2.依據水土保持法第八條規定：「下列地區之治理或經營、使用行為，應經調
        查規劃，依水土保持技術規範實施水土保持之處理與維護：一、………三、
        探礦、採礦、鑿井、採取土石或……五、於山坡地或………或其他開挖整地
        。六、………。」、同法第十二條規定：「第八條第一項第三款至第四款之
        開發、經營使用行為，以及於山坡地或森林區內從事農、林、漁、牧地之開
        發利用所需之修築農路、開挖、整地或整坡作業，其水土保持義務人應先擬
        具水土保持計畫，送請主管機關核定………。」、第二十三條第二項規定：
        「未依第十二條至第十四條規定之一擬具水土保持計畫送主管機關核定而擅
        自開發者，除依第三十三條規定按次分別處罰外，主管機關應令其停工，得
        沒入其設施所使用之機具，強制拆除及清除其工作物，所需費用，由經營人
        、使用人或所有人負擔，並自第一次處罰之日起兩年內，暫停該地之開發申
        請。」及第三十三條第一項第二款規定：「有下列情形之一者，處新台幣六
        萬元以上三十萬元以下罰鍰：一、……二、違反第十二條至第十四條規定之
        一，未先擬具水土保持計畫或未依………，或違反第二十三條規定，未在規
        定期限內改正或實施仍不合水土保持技術規範者。」
      3.本件原告於前述違規地點未經申請許可並擬具水土保持計畫送主管機關核定
        前，即擅自採取土石，此有照片為証，依該照片所載，可明顯看出利用機具
        及車輛採取土石，篩選石材及運送，其違規事實已逾越水土保持法第十條規
        定之範疇，被告九十一年八月二十一日府農保字第０九一００九四二九四--
        二號處分書，處原告六萬元並無不當。又被告於九十一年十二月六日派員檢
        查，發現現場僅有小部分面積已進行蔬菜、水果之種植，其餘大部分均呈裸
        露之狀況，足見原告未依0000000000--0號處分書指定改正事項
        於規定期限完成改正，乃於九十一年十二月十三日以府農保字第０九一０一
        三一五九八--二號處分書，處原告十二萬元，並無不當。另關於被告於九十
        一年十二月六日派員檢查當天，新豐鄉公所主辦人員另有要公無法派員，而
        於事後自行前往檢查，並同意被告檢查結論之情形下，於檢查報告表簽名，
        對於檢查結論並無與檢查現況不符或捏造之情形。
　　理  由
一、按水土保持法第八條規定：「下列地區之治理或經營、使用行為，應經調查規劃
    ，依水土保持技術規範實施水土保持之處理與維護：………三、探礦、採礦、鑿
    井、採取土石或設置有關附屬投施。……」、同法第十二條第一項規定：「第八
    條第一項第三款至第四款之開發、經營或使用行為，……，其水土保持義務人應
    先擬具水土保持計主畫，送請主管機關核定，………其水土保持計主未經主管機
    關核可前，各目的事業主管機關不得逕行核發開發或利用之許可。」、同法第二
    十三條規定：「未依第十二條至第十四條規定之一擬具水土保持計畫送主管機關
    核定而擅自開發者，除依第三十三條規定按次分別處罰外，主管機關應令其停工
    ，得沒入其設施及所使用之機具，強制拆除及清除其工作物，所需費用，由經營
    人、使用人或所有人負擔，並自第一次處罰之日起兩年內，暫停該地之開發申請
    。………」、同法第三十三條規定：「有下列情形之一者，處新臺幣六萬元以上
    三十萬元以下罰鍰………二、……，或違反第二十三條規定，未在規定期限內改
    正或實施仍不合水土保持技術規範者。前項各款情形之一，經繼續限期改正而不
    改正者或實施仍不合水土保持技術規範者，按次分別處剖，至改正為止。………
    」。
二、被告九十一年八月二十一日府農保字第０九一００九四三九四--二號處分書所為
    處分部分：
    (一)原告於起訴時雖主張其打算經營坡地農場，故雇工將顆粒較大石塊移往他處，
      以達地盡其利，依水土保持法第十條：宜農宜牧山坡地作農牧使用時，其水土
      保持之處理與維護，應配合集水區治理計劃或農牧發展區之開發計畫，由其水
      土保持義務人實施之。原告在山坡地保育區從事農牧之工程，並不違反水土保
      持法第十二條之規定，亦不必擬具水土保持計畫送請主管機關核定，自無違反
      水土保持法第二十三條第二項規定及第三十三條規定云云。惟查，原告於本院
      審理時，對於未經申請即於上開土地開挖土石一事並不爭執（見本院九十三年
      三月二日準備程序筆錄），且有被告於九十一年八月六日派員會同相關單位人
      員現場勘查之現場會勘紀錄及照片附卷可稽。又觀之卷附之現場照片所示，系
      爭土地地表土石裸露，且有採取土石之痕跡，足見原告確有於上揭土地採取土
      石。
    (二)原告未先擬具水土保持計畫送主管機關核定，即擅自於上開私有土地內，採取
      土石破壞水土保持，核其行為已違反水土保持法之規定，原告雖主張開挖之面
      積僅一八００平方公尺，而非一八０００平方公尺（見本院九十三年三月二日
      準備程序筆錄），惟本件原告既有違規，且被告對之處以最低罰鍰六萬元，因
      此不論原告開挖之面積究為一八００平方公尺或一八０００平方公尺，被告裁
      量並無濫用之情事。
三、被告九十一年十二月十三日府農保字第０九一０一三一五九八--二號處分書所為
    處分部分：
    (一)被告上開九十一年八月二十一日府農保字第0000000000--0號處分
      書，令原告應立即停止一切非法開發、使用行為及應於挖填地表儘速實施全面
      植生復舊，於九十一年十一月二十日前，完成植生覆蓋率或造林成活率達百分
      之七十以上。然原告並未依上開處分書指定之改正期限內完成改善，經被告於
      九十一年十二月六日派員會同相關單位現場勘驗查屬實，此有違規案件限期改
      正屆期檢查報告表及照片附卷可稽，依該檢查報告表所載：「違規土地現況，
      部分已恢復農業使用，惟裁種面積（植生覆蓋率）未達挖填裸露地表百分之七
      十以上，不符處分書指定改正事項內容」等語，又原告於本院審理時對於植生
      覆蓋率不高一節，亦不爭執（見本院九十三年三月二日準備程序筆錄），足見
      上開檢查報告表所載內容堪以置信。原告主張九十一年十二月六日檢查當天，
      僅被告之職員丙○○到場，被告所屬新豐鄉公所職員徐武基並未到現場，該檢
      查報告表竟有徐武基之簽名，顯然該檢查報告表不實云云，然查，被告對於九
      十一年十二月六日檢查當天，新豐鄉公所職員徐武基並未到現場一事並不爭執
      ，惟稱新豐鄉公所職員徐武基事後有到現場查看，因所查看者與該檢查報告表
      所載相同，故於檢查報告表簽名等語，姑不論新豐鄉公所職員徐武基事後於上
      開檢查報告表上簽名是否妥當，因檢查報告表所載系爭土地之植生覆蓋率不高
      一事非虛，尚難以該檢查報告表有新豐鄉公所職員徐武基之簽名，即認該檢查
      報告表內容所載不實，原告上開主張，不足採信。原告又主張系爭土地作為農
      業使用，無覆蓋率之問題云云，但查，土地作為農業使用，固有種植植物過程
      須翻土等，而無須達到一定覆蓋率，然系爭土地因原告違規擅自採取土石破壞
      水土保持，已如前述，自不能與作農業使用相提並論，原告上開主張，仍不足
      採。
    (二)本件原告未依被告九十一年八月二十一日府農保字第０九一００九四二九四--
      二號處分書指定期限內完成植生復舊，核其行為已違反水土保持法之規定，從
      而被告依首揭規定並衡酌其違規情節，於九十一年十二月十三日府農保自第0
      000000000--0號處分書裁處原告十二萬元，且自第一次處分書送達
      之日起兩年內，暫停該地之開發申請，並令應於挖填地表儘速恢復農業使用，
      實施全面植生復舊，於九十二年三月十三日前，完成植生覆蓋率或造林成活率
      達百分之七十以上，亦無不合。
四、綜上所述，上開二處分並無不當，訴願決定遞予維持，亦無違誤，均應予維持。
    原告訴請撤銷，均為無理由，應予駁回。又原處分既無不當，原告以原處分違法
    附帶請求被告給付五十四萬元，亦非有據，應併予駁回。
據上論結，本件原告之訴為無理由，爰依行政訴訟法第九十八條第三項前段，判決如
主文。
中　　　華　　　民　　　國　　九十三　　年　　　三　　　月　　二十五　　日
                              臺 北 高 等 行 政 法 院   第 三 庭
                                             審 判 長 法  官  鄭忠仁
                                                      法  官  林育如
                                                      法  官  侯東昇
右為正本係照原本作成。
如不服本判決，應於送達後二十日內，向本院提出上訴狀並表明上訴理由，如於本判
決宣示後送達前提起上訴者，應於判決送達後二十日內補提上訴理由書（須按他造人
數附繕本）。
中　　　華　　　民　　　國　　九十三　　年　　　三　　　月　　二十五　　日
    　        　　　　　　　　　　　　　　    　      書記官  江金星
